臺灣板橋地方法院刑事裁定　　　　　　　100年度聲判字第5號
聲　請　人　林憲同
被　　　告　陳長宏
上列聲請人因告訴被告詐欺案件，不服臺灣高等法院檢察署檢察
長駁回再議之處分（99年度上聲議字第9100號），聲請交付審判
，本院裁定如下：
    主  文
聲請駁回。
    理  由
一、本件聲請人即告訴人林憲同告訴被告陳長宏詐欺案件部分，
    聲請人前向臺灣板橋地方法院檢察署（下稱板橋地檢署）提
    出告訴，經板橋地檢署檢察官先於民國98年11月25日以98年
    度偵字第28431 號處分不起訴，聲請人不服聲請再議，由臺
    灣高等法院檢察署（下稱臺灣高檢署）檢察長於99年1 月8
    日以99年度上聲議字第263 號處分書發回續行偵查，再經板
    橋地檢署檢察官於99年2 月26日以99年度偵續字第112 號處
    分不起訴，聲請人仍予再議，另由臺灣高檢署檢察長於99年
    3 月29日以99年度上聲議字第2232號處分書發回續查，仍為
    板橋地檢署檢察官於99年11月2 日以99年度偵續一字第49號
    處分不起訴，聲請人猶為再議聲請，終經臺灣高檢署檢察長
    於99年12月27日以99年度上聲議字第9100號處分書予以駁回
    ，而依臺灣高檢署駁回再議聲請處分書送達回證影本存卷所
    示，聲請人收受該處分書之日為100 年1 月10日，則聲請人
    既於同年月14日已提出理由狀，向本院聲請交付審判，此有
    刑事聲請狀上之本院收狀戳可按，聲請人所提聲請自未逾法
    定期間而屬合法，合先敘明。又聲請人雖未另行委請律師提
    出交付審判之聲請，然查聲請人本即具有律師資格，現亦在
    臺灣臺北地方法院登錄有案，有卷附律師基本資料及法院登
    錄資料查詢結果可供佐參，依法務部91年3 月20日法檢字第
    0910005522號函釋之旨，其當可合法於全國各法院執行律師
    職務，甚自為本件聲請，而不受刑事訴訟法第258 條之1第1
    項強制委任律師之法文限制，併予陳明。
二、聲請交付審判意旨略以：聲請人確遭被告簽發已遭銀行拒絕
    往來之支票所騙，則被告既係故意開立相關支票，其當然具
    有詐欺得利（或取財）之主觀不法犯意，至於被告是否因此
    得到不法利益，或聲請人有無受到財產上之損害，均與被告
    詐欺犯罪之構成無涉。且聲請人係因為收到被告簽發之銀行
    拒絕往來帳戶支票，始誤認可以直接兌現，免走聲請拍賣被
    告向伊借款時設定之抵押房地一途，再者，聲請人為等待支
    票到期日之屆至提示，因而展延拍賣被告提供抵押物之計畫
    ，由是亦已產生相當之利息損失，凡此自屬被告獲致之利益
    ，原不起訴處分棄此未論，僅稱伊尚可循拍賣抵押物之途徑
    回收債權，故認被告不構成詐欺犯罪，應有誤會，被告所為
    係故犯刑法第339 條之詐欺罪嫌無疑。
三、本院審酌偵查中顯現之證據，認尚不足以認定被告涉有聲請
    人所指之詐欺罪嫌，理由如下：
（一）按犯罪事實應依證據認定之，無證據不得認定犯罪事實，
      刑事訴訟法第154 條第2 項定有明文。又犯罪事實之認定
      ，應憑真實之證據，倘證據是否真實尚欠明確，自難以擬
      制推測之方法，為其判斷之基礎；而認定犯罪事實之證據
      係指足以認定被告確有犯罪行為之積極證據而言，該項證
      據自須適合於被告犯罪事實之認定，始得採為斷罪資料（
      參照最高法院53年臺上字第656 號、29年上字第3105號判
      例之意旨）。且刑事訴訟上證明之資料，無論其為直接或
      間接證據，均須達於通常一般之人均不致有所懷疑，而得
      確信其為真實之程度，始得據為有罪之認定，若其關於被
      告是否犯罪之證明未能達此程度，而有合理懷疑之存在，
      致使無從形成有罪之確信，根據「罪證有疑，利於被告」
      之證據法則，即不得遽為不利被告之認定（參照最高法院
      76年臺上字第4986號判例之載述）。如欲以間接證據斷罪
      ，尤須基於該證據在直接關係上所可證明之他項情況事實
      ，本乎推理作用足以確證被告有罪，方為合法，不得徒憑
      主觀上之推想，將一般經驗上有利被告之其他合理情況逕
      予排除。
（二）又按刑事訴訟法258 條之1 規定告訴人得向法院聲請交付
      審判，係對於「檢察官不起訴或緩起訴裁量權」制衡之一
      種外部監督機制，即法院僅就檢察官所為不起訴或緩起訴
      之處分是否正確加以審查，以防止檢察機關濫權，依此立
      法精神，同法第258 條之3 第3 項規定法院審查聲請交付
      審判案件時「得為必要之調查」，其調查證據之範圍，自
      應以偵查中曾顯現之證據為限；而同法第260 條對於不起
      訴處分已確定或緩起訴處分期滿未經撤銷者得再行起訴之
      規定，其立法理由說明該條所謂不起訴處分已確定者，包
      括「聲請法院交付審判復經駁回者」之情形在內，是前述
      「得為必要之調查」，其調查證據範圍，自更應以偵查中
      曾顯現之證據為限，而不得就告訴人新提出之證據再為調
      查，亦不得蒐集偵查卷以外之證據，否則，勢將使交付審
      判制度與刑事訴訟法第260 條之再行起訴規定，混淆不清
      ，亦將使法院僭越檢察官之職權，而有回復「糾問制度」
      之虞；且法院裁定交付審判，即如同檢察官提起公訴使案
      件進入審判程序，是法院裁定交付審判之前提，必須偵查
      卷內所存證據已符合刑事訴訟法第251 條第1 項規定「足
      認被告有犯罪嫌疑」而檢察官應提起公訴之情形，亦即該
      案件已經跨越起訴門檻，否則縱或法院對於檢察官所認定
      之基礎事實有不同之判斷，但如該案件仍須另行蒐證偵查
      始能判斷應否交付審判者，因交付審判審查制度並無如同
      再議救濟制度得為發回原檢察官續行偵查之設計，法院仍
      應依同法第258 條之3 第2 項前段之規定，以聲請無理由
      而裁定駁回，方屬妥適。
（三）經查，聲請人前提告訴之際，原係謂被告身為臺灣愛鷗網
      股份有限公司（下稱愛鷗網公司）及集光科技股份有限公
      司（下稱集光公司）負責人，明知愛鷗網公司於玉山商業
      銀行中和分行開立之帳號000000000 號支票存款帳戶，已
      於94年間遭列為拒絕往來戶，仍先於97年4 月18日以集光
      公司名義向其借款新臺幣（下同）300 萬元，繼於同年11
      月24日以愛鷗網公司名義借款200 萬元，嗣被告應允所請
      簽票供作借款擔保，復又以換票為由另行交付之發票人愛
      鷗網公司，付款人玉山商業銀行中和分行，票號分屬AE00
      00000 號、AE0000000 號，發票日各係98年4 月17日、98
      年4 月23日，面額則為300 萬元、200 萬元支票各乙紙，
      在屆期提示時竟均遭退票，推究其意，聲請人應係強調被
      告正是藉用詐術騙得以上借款，就此應涉詐欺取財罪嫌。
      惟查，聲請人前於偵查之初，便已表示：因為被告另案與
      伊涉訟，他告伊公然侮辱，說如果要和解，伊就要借他30
      0 萬元，伊因此借300 萬元，被告才撤回告訴，撤回後，
      這300 萬元的本息被告都沒有繳納，又跟伊說再借他200
      萬元，於是伊又借他200 萬元等語；嗣於刑事補充狀中聲
      請人甚再次陳稱：被告於97年4 月11日，以集光公司名下
      坐落臺北縣中和市（現改制為新北市中和區，下同）中山
      路2 段405 號3 樓、407 號3 樓之房地，設定抵押向伊借
      款300 萬元，惟屆期被告無力償還上開300 萬元本息，遂
      向伊請求再由愛鷗網公司提供名下坐落於新北市○○區○
      ○路2 段409 號（狀內繕為403 號）3 樓之房地作為抵押
      ，再借款200 萬元，因為該200 萬元借款之抵押標的物所
      有人是愛鷗網公司，所以伊要求被告必須開立發票人為愛
      鷗網公司之支票作為借款憑據，俾能契合抵押設定事由，
      故被告開立臺企支票，此外伊為了要強化集光公司原有30
      0 萬元借款之清償能力，乃要求被告應另就集光公司300
      萬元借款部分開立支票，之後被告又拿拒往之玉山銀行支
      票換票，而認被告交付支票部分涉嫌詐欺等語，由是早見
      聲請人支付300 萬元與被告之目的，全係為使被告能撤回
      對其所提之他案告訴，據此首證被告取得該筆款項，原與
      其日後簽發交付並遭退票之前揭支票毫無關連；況且聲請
      人既對被告借款之後始終無法償付本息一事了然於胸，竟
      在被告請求續借200 萬元之時再次同意所求，而向被告索
      取支票之目的，憑其所言，僅在使被告提供愛鷗網公司所
      有不動產並進行抵押設定之中，得於名義上契合聲請主張
      事由，準此以查，毋寧更足證聲請人係在熟知被告經濟狀
      況不如預期情形下猶仍自願冒險借款，所求擔保亦只以抵
      押權之設定取得為限，被告提供支票於此顯僅存在憑據性
      質，自與施詐謀財之目的全非相干，凡此採證與認事推理
      ，同可見於臺灣高檢署之再議駁回處分書內，要無任何違
      背經驗及證據法則之處。
（四）聲請人在此充分認知之下，卻又改弦易轍，轉稱被告所本
      乃係詐欺得利之犯意，目的則是欲推遲聲請人拍賣抵押物
      之規畫，及造成聲請人展延個人之債權實現，惟此種種，
      除僅有聲請人之單方說詞而別無其他佐證外，其所謂推遲
      拍賣抵押物之期限，究竟如何造成利益上之損害，損害程
      度範圍如何，亦不曾見聲請人舉證以實，遑論另提及之債
      權延後實現，衡以常情，更只會使聲請人增獲利息之累計
      收入，造成被告益增之持續負擔，聲請人反稱因此受損，
      實難觀得其理。況查，被告在將上述玉山銀行中和分行支
      票簽發之時，縱真就該等票據存款帳戶業經拒絕往來一事
      有所知悉，並對聲請人未予吐實，承前所析，其既無從肯
      認交付支票將造成聲請人財產抑或利益損害之何等可能，
      被告因此具備之內在想像，自與詐欺犯罪之主觀不法成立
      要件大有所間，準此，聲請人一再闡述被告已存犯意，忽
      略前開論理原則，容有所失，其進而遽斷被告確涉詐欺得
      利（既遂或未遂）之罪嫌，要無可採。
四、凡此事證，既均一再指向本件聲請人所為舉證仍有諸般不足
    之推論結果，且同前所述，由偵查中曾顯現之證據觀之，復
    不足認被告有聲請人所指涉犯詐欺取財或得利，所為既遂或
    未遂之罪嫌，秉於罪疑唯輕之原則，原板橋地檢署檢察官、
    臺灣高檢署檢察長依偵查所得證據，認為被告等犯罪嫌疑不
    足，先後為不起訴處分及駁回再議之處分，核均無不合；聲
    請人猶執陳詞質疑原偵查、再議機關職權之行使，並聲請交
    付審判，為無理由，應予駁回。
據上論斷，應依刑事訴訟法第258 條之3 第2 項前段，裁定如主
文。
中    華    民    國   100    年    2     月    9     日
                  刑事第五庭  審判長法  官  胡堅勤
                                    法  官  高增泓
                                    法  官  盧軍傑
上列正本證明與原本無異。
本裁定不得抗告。
                                    書記官  周玉茹
中    華    民    國   100    年    2     月    11    日